【裁判字號】    99,審訴,1522
【裁判日期】    991217
【裁判案由】    違反戶籍法等
【裁判全文】
臺灣桃園地方法院刑事判決            99年度審訴字第1522號
公  訴  人  臺灣桃園地方法院檢察署檢察官
被      告  呂詮箴
上列被告因違反戶籍法等案件，經檢察官提起公訴（99年度偵字
第14110 號），被告於本院準備程序進行中，就被訴事實為有罪
之陳述，經本院告知簡式審判程序意旨，並聽取公訴人及被告之
意見後，本院合議庭裁定改由受命法官獨任依簡式審判程序審理
，並判決如下：
    主  文
呂詮箴共同行使偽造私文書，足以生損害於公眾及他人，處有期
徒刑陸月，如易科罰金，以新臺幣壹仟元折算壹日，扣案如附表
一所示之物均沒收，如附表二應沒收之偽造署押欄所示偽造之「
邱謙和」署押共陸枚均沒收。
    事  實
一、呂詮箴於民國99年4 月底某日，在線上網路遊戲「永恆紀元
    」上結識某真實姓名年籍不詳綽號「雷鬼八」之成年男子，
    「雷鬼八」因知悉呂詮箴缺錢花用，竟於99年5 月1 日晚間
    7 時許，透過網路遊戲密語功能向呂詮箴表示如願到金融機
    構開戶，並於取得存摺及提款卡後交付，即能獲得新臺幣（
    下同）3 千元之報酬，呂詮箴即意圖冒用他人身分，與「雷
    鬼八」共同基於偽造國民身分證並據以行使、偽造公印文、
    變造特種文書並據以行使、偽造私文書並據以行使及詐欺取
    財之犯意聯絡，由呂詮箴透過網路將其個人相片影像檔傳送
    給「雷鬼八」，「雷鬼八」即於某不詳時、地，將呂詮箴相
    片影像檔覆印在名義為「邱謙和」之國民身分證上，並偽造
    「內政部印」（公印文）於該國民身分證上，且將呂詮箴照
    片影像檔覆印在不知名者之全民健康保險卡上，並將該全民
    健康保險卡上之資料變更為「邱謙和」之年籍資料，進而偽
    造「邱謙和」國民身分證及變造「邱謙和」全民健康保險卡
    各1 張，足以生損害於邱謙和、戶政機關對戶籍管理及全民
    健康保險局對於被保險人身分識別之正確性，「雷鬼八」另
    於某不詳時間、地點，委託不知情之刻印人員刻製而偽造「
    邱謙和」名義之印章1 枚。嗣於99年5 月2 日下午5 時許，
    在臺中市中港轉運站，「雷鬼八」將上開偽造之國民身分證
    、印章、變造之全民健康保險卡1 張及1 千元交予呂詮箴供
    申辦帳戶使用，呂詮箴遂按其指示，於99年5 月5 日下午2
    時15分許，持上開偽造之國民身分證、印章、變造之全民健
    康保險卡及1 千元，前往桃園縣大溪鎮○○路111 號之第一
    商業銀行大溪分行，冒用「邱謙和」名義開戶，在「第一銀
    行各類存款開戶暨往來業務項目申請書及印鑑卡」上偽造「
    邱謙和」之署押共6 枚，並填寫資料，進而偽造「第一銀行
    各類存款開戶暨往來業務項目申請書及印鑑卡」，表彰係「
    邱謙和」本人申請開立存款帳戶，進而將上開偽造之私文書
    、國民身分證及變造之全民健康保險卡交予第一銀行行員核
    對而行使之，足以生損害於邱謙和、第一商業銀行對於客戶
    管理及政府對於國民身分資料、全民健康保險資料管理之正
    確性，嗣因銀行行員李志軒發覺有異報警處理，始當場查獲
    ，並扣得偽造之國民身分證1 張、印章1 枚、變造之全民健
    康保險卡1 張及共同正犯「雷鬼八」所有交予被告呂詮箴開
    戶使用之1 千元等物。
二、案經桃園縣政府警察局大溪分局報請臺灣桃園地方法院檢察
    署檢察官偵查起訴。
    理  由
一、本案被告呂詮箴所犯之罪，並非法定刑為死刑、無期徒刑或
    最輕本刑3 年以上有期徒刑之罪，亦非高等法院管轄第一審
    之案件，而被告於準備程序中就被訴事實已為有罪之陳述，
    經本院告知簡式審判程序之旨，並聽取公訴人及被告之意見
    後，本院合議庭乃依刑事訴訟法第273 條之1 第1 項規定，
    裁定由受命法官獨任進行簡式審判程序，合先敘明。
二、上揭事實業據被告呂詮箴於警詢、偵訊及本院審理時均坦承
    不諱，並核與告訴人邱謙和於警詢時之指述及證人李志軒於
    警詢時之證述情節相符，復有第一銀行各類存款開戶暨往來
    業務項目申請書、印鑑卡、法務部調查局99年8 月23日調科
    貳字第09900378450 號鑑定書、東元電機股份有限公司99年
    9 月6 日東電智（99）第056 號函暨函附之證明書各1 份附
    卷可稽，並有上開偽造之「邱謙和」國民身分證1 張、印章
    1 枚、變造之「邱謙和」全民健保卡1 張及共同正犯「雷鬼
    八」所有交予被告呂詮箴開戶使用之1 千元等扣案可佐。足
    認被告之任意性自白與事實相符，應可採信。綜上，本件事
    證明確，被告犯行堪以認定，應予依法論科。
三、按國民身分證及全民健康保險卡係由主管機關內政部及中央
    健保局核發作為本國人士身分之證明及使用醫療制度之用，
    屬於品行能力相類之證書，均係刑法第212 條之特種文書。
    惟戶籍法第75條業於97年5 月28日修正公布，並自同年月30
    日生效施行，該條第1 項規定「意圖供冒用身分使用，而偽
    造、變造國民身分證，足以生損害於公眾或他人者，處5 年
    以下有期徒刑、拘役或科或併科新臺幣50萬元以下罰金」，
    此條規定係針對國民身分證之偽造、變造犯行予以明文規定
    ，相較於刑法第212 條係針對所有一般特種文書之偽造、變
    造犯行之處罰規定，戶籍法之規定應屬於特別規定，依特別
    法優於普通法之原則，應優先適用戶籍法之規定。再按刑法
    第218 條第1 項所稱之公印或公印文，係指表示公務機關或
    機關長官資格及其職務之印信而言，即俗稱大印與小官章或
    其印文，本件偽造「邱謙和」之國民身分證上印載之「內政
    部印」印文，係表示公務機關之資格及職務，即屬印信條例
    第2 條所規定印信之印文，應為刑法第218 條之公印文。另
    按偽造公印文，刑法第218 條既有獨立處罰之規定，且較刑
    法第212 條之處罰為重，則於偽造刑法第212 條之特種文書
    同時偽造公印文者，即難僅論以該條之罪，而置刑法第218
    條處刑較重之罪於不問（司法院大法官會議釋字第82號解釋
    、最高法院70年度臺上字第6511號判決意旨供參）。
四、是核被告呂詮箴所為，係犯戶籍法第75條第2 項、第1 項之
    意圖供冒用身份使用而行使偽造國民身分證罪、刑法第218
    條第1 項偽造公印文罪（國民身分證部分）、同法第216 條
    、212 條之行使變造特種文書罪（全民健康保險卡部分）、
    同法第216 條、第210 條之行使偽造私文書罪（第一銀行各
    類存款開戶暨往來業務項目申請書及印鑑卡）、同法第339
    條第3 項、第1 項之詐欺取財未遂罪（開戶未遂部分）。被
    告與「雷鬼八」間，就上開犯行有犯意聯絡及行為分擔，應
    論以共同正犯。被告與「雷鬼八」利用不知情之印章店偽刻
    「邱謙和」印章1 枚，為間接正犯。而被告與「雷鬼八」利
    用不知情刻印人員偽造「邱謙和」印章之行為及偽造「邱謙
    和」署押之行為，均為偽造私文書之行為所吸收，且其偽造
    私文書、偽造國民身分證、變造特種文書之低度行為復為行
    使偽造私文書、行使偽造國民身分證、行使變造特種文書之
    高度行為所吸收，均不另論罪（最高法院70年台上字第1107
    號判例意旨參照）。又被告與「雷鬼八」基於單一行使偽造
    文書以詐取銀行帳戶存摺、金融卡之犯意，由被告提供其相
    片影像檔予「雷鬼八」，再由「雷鬼八」偽造上開國民身分
    證、公印文及變造全民健康保險卡，繼由被告前往金融機構
    填製具私文書性質之帳戶申請書以詐取銀行帳戶存摺、金融
    卡之行為，係為達成同一犯罪之各個舉動，自得評價為一行
    為，是被告以一行為觸犯上開偽造公印文、行使偽造國民身
    分證、行使變造特種文書、行使偽造私文書及詐欺取財未遂
    5 罪，應依刑法第55條想像競合犯之規定，從一重之行使偽
    造私文書處斷（按偽造公印文與行使偽造私文書罪之法定本
    刑均為5 年以下有期徒刑之罪，因被告與「雷鬼八」共同偽
    造公印文於上述國民身分證後，持至第一商業銀行大溪分行
    辦理開戶，偽以「邱謙和」名義填具帳戶申請書欲向銀行行
    員詐取存摺與金融卡，依客觀犯罪情狀，自以行使偽造私文
    書罪重於偽造公印文罪）。至公訴意旨雖漏未斟酌被告亦涉
    犯刑法第339 條第3 項、第1 項之詐欺取財未遂罪，然業經
    蒞庭之公訴檢察官當庭增列起訴法條，基於檢察一體原則，
    本院自應併予審究，附此敘明。另公訴意旨認被告提供其個
    人相片予「雷鬼八」，用以換貼在「邱謙和」之全民健康保
    險卡上，並持以申辦帳戶之行為，係犯刑法第216 條、第21
    2 條之行使偽造特種文書罪嫌，惟上開「邱謙和」之全民健
    康保險卡經本院送請鑑驗結果，係屬變造卡，亦有東元電機
    股份有限公司智慧系統事業處證明書1 份在卷可憑，是上開
    公訴意旨所認容有未洽，然偽造、變造健保卡既同規定於刑
    法第212 條第1 項，自毋庸變更起訴法條，附此敘明。爰審
    酌被告持偽造、變造之證件及偽造之印章申辦帳戶，危害邱
    謙和之信用狀況，其犯罪動機、手段、目的均殊非可取，所
    為破壞經濟市場正常交易、有害社會秩序，且極易滋生後續
    之金融犯罪，惟念被告並非本件真正主導犯罪之人且其年紀
    尚輕社會經驗不足，犯罪後尚知坦承犯行，態度良好等一切
    情狀，量處如主文所示之刑，並諭知易科罰金之折算標準，
    以資懲儆。
五、沒收：
  (一)扣案之偽造「邱謙和」國民身分證1 張、變造「邱謙和」全
    民健康保險卡1 張及共同正犯「雷鬼八」交予被告呂詮箴開
    戶使用之1 千元，均係被告與共同正犯「雷鬼八」所有供本
    案犯罪所用之物，應依刑法第38條第1 項第2 款規定宣告沒
    收之（因偽造之國民身分證既經諭知沒收，其上偽造之「內
    政部印」公印文，爰不另依刑法第219 條之規定為沒收之諭
    知）。
  (二)另偽造「邱謙和」之印章1 枚及被告於「第一銀行各類存款
    開戶暨往來業務項目申請書及印鑑卡」上偽造「邱謙和」之
    署押共6 枚，均依刑法第219 條之規定，不問屬於犯人與否
    ，宣告沒收之。
  (三)又扣案行動電話2 支（含SIM 卡2 枚）雖均係被告所有之物
    ，惟無證據證明與被告本案犯罪有關，爰不予宣告沒收。
六、退併辦部分：
  (一)臺灣台北地方法院檢察署99年度偵字第13158 號移送併辦意
    旨略以：呂詮箴基於行使偽造文書之接續犯意，於民國99年
    5 月9 日下午7 時許，在臺中市火車站，先由綽號雷鬼之成
    年男子交付已貼有呂詮箴照片之王又磊身分證、健保卡、印
    章與呂詮箴（其前於99年5 月5 日，假冒邱謙和名義向桃園
    縣大溪鎮第一商業銀行大溪分行申辦帳戶），呂詮箴承前犯
    意，旋於99年5 月11日下午1 時10分許，在臺北市松山區○
    ○○路59號京城銀行松山分行，假冒王又磊名義持身分證、
    健保卡、印章申辦帳戶，在存款戶印鑑卡偽蓋王又磊印文，
    致京城銀行承辦人員陷於錯誤，誤以為係王又磊本人申辦，
    而核發帳號000000000000號帳戶存摺，足以生損害於王又磊
    及京城銀行對客戶帳戶管理之正確性。迨於99年5 月21日下
    午2 時50分許，在上址京城銀行松山分行，因綽號雷鬼之男
    子要求呂詮箴回銀行查詢帳戶提領問題，為行員察覺有異報
    警，當場查獲其所有之上開王又磊存摺一本。案經臺北市政
    府警察局松山分局報告偵辦，因認被告涉有戶籍法第75條第
    2 項、第1 項、刑法第216 條、第212 條、第210 條、第21
    8 條罪嫌，且與上開起訴事實間有接續犯之裁判上一罪關係
    ，為前案起訴效力所及，因而移請併案審理等語。
  (二)惟查，被告呂詮箴於99年5 月5 日經警查獲本件起訴犯行後
    ，於99年5 月9 日再犯併辦意旨書所指犯行，在時空上已可
    明顯區隔，自應認係各自獨立之犯行，況被告呂詮箴於99年
    11月9 日本院訊問時亦陳稱：「因之前我在網路上照片傳給
    他了，上次沒有辦成，雷鬼八希望我至少開成一本帳戶給他
    ，但我有表示我不太想做，99年5 月9 日，雷鬼八就是雷鬼
    ，有點威脅我，跟我說就是要去開戶，我認為他有點像黑道
    ，他說他有我電話、住址等等我怕對我不利，所以我又去京
    城銀行開戶，在99年5 月9 日晚上七點在台中火車站他交給
    我偽造之王又磊的身份證、健保卡、印章，叫我去京城銀行
    松山分行，至少交一本簿子，如不願作，至少賠雷鬼八兩萬
    元，這件及第一件都是雷鬼八在不同時間把證件交給我，所
    以這兩件是不同的案子，是因第一件沒開成帳戶，才又要我
    去開第二本帳戶，京城銀行帳戶有開成，在開戶當天晚上交
    給雷鬼八，在台中火車站，交給他，從頭到尾我沒有拿到任
    何錢」，顯見被告呂詮箴於99年5 月5 日為警查獲本件起訴
    犯行後，另於99年5 月9 日再犯併辦意旨之犯行，並非基於
    概括之接續犯意，而無接續犯之裁判上一罪關係，本院自無
    從就併案之犯罪事實予以審究，是此部分應退由檢察官另為
    適法之處理，附此敘明。
據上論斷，應依刑事訴訟法第273 條之1 第1 項、第299 條第1
項前段，戶籍法第75條第2 項、第1 項，刑法第11條前段、第28
條、第216 條、第210 條、第212 條、第218 條第1 項、第339
條第3 項、第1 項、第55條、第41條第1 項前段、第219 條、第
38條第1 項第2 款，刑法施行法第1 條之1 第1 項、第2 項前段
，判決如主文。
本案經檢察官簡方毅到庭執行職務。
中    華    民    國    99    年    12    月    17    日
                        刑事庭  法  官  鍾雅蘭
以上正本證明與原本無異。
如不服本判決，應於判決送達後10日內向本院提出上訴狀（應附
繕本），其未敘述上訴理由者，應於上訴期間屆滿後20日內補提
理由書狀於本院，上訴於臺灣高等法院。
                                書記官  石曉芸
中    華    民    國    99    年    12    月    17    日
附錄本案論罪科刑法條：
中華民國刑法第216條
行使第210 條至第215 條之文書者，依偽造、變造文書或登載不
實事項或使登載不實事項之規定處斷。
中華民國刑法第210條
偽造、變造私文書，足以生損害於公眾或他人者，處5 年以下有
期徒刑。
中華民國刑法第212 條
偽造、變造護照、旅券、免許證、特許證及關於品行、能力服務
或其他相類之證書、介紹書，足以生損害於公眾或他人者，處1
年以下有期徒刑、拘役或3 百元以下罰金。
中華民國刑法第218條
偽造公印或公印文者，處5 年以下有期徒刑。
盜用公印或公印文足以生損害於公眾或他人者，亦同。
戶籍法第75條
意圖供冒用身份使用，而偽造、變造國民身份證，足以生損害於
公眾或他人者，處5 年以下有期徒刑、拘役或科或併科新臺幣50
萬元以下罰金。
行使前項偽造、變造之國民身份證者，亦同。
將國民身份證交付他人，以供冒名使用，或冒用身份而使用他人
交付或遺失之國民身份證，足以生損害於公眾或他人者，處3 年
以下有期徒刑、拘役或科或併科新臺幣30萬元以下罰金。
中華民國刑法第339條
意圖為自己或第三人不法之所有，以詐術使人將本人或第三人之
物交付者，處5年以下有期徒刑、拘役或科或併科1千元以下罰金
。
以前項方法得財產上不法之利益或使第三人得之者，亦同。
前二項之未遂犯罰之。
附表一：應沒收之物品及數量
┌──┬────────────────────────┐
│編號│  應   沒   收   之   物   品   及   數   量    │
├──┼────────────────────────┤
│ 1  │偽造之「邱謙和」國民身分證壹張（含其上偽造之「內│
│    │政部印」公印文壹枚）。                          │
├──┼────────────────────────┤
│ 2  │變造之「邱謙和」全民健康保險卡壹張。            │
├──┼────────────────────────┤
│ 3  │共同正犯「雷鬼八」交予被告呂詮箴開戶使用之新臺幣│
│    │壹仟元。                                        │
├──┼────────────────────────┤
│ 4  │偽造之「邱謙和」印章壹枚。                      │
└──┴────────────────────────┘
附表二：被告冒用「邱謙和」名義所填寫之申請書
┌──┬────┬──────────┬────────┬────────┐
│編號│申請時間│偽造署押所附之私文書│應沒收之偽造署押│偽造署押所在卷頁│
├──┼────┼──────────┼────────┼────────┤
│ 1  │99年5 月│第一銀行各類存款開戶│偽造之「邱謙和」│99年度偵字第1411│
│    │5 日    │暨往來業務項目申請書│簽名2 枚、印文4 │0 號偵查卷第26頁│
│    │        │及印鑑卡            │枚              │至27頁          │
└──┴────┴──────────┴────────┴────────┘

司法院資訊處製作；財團法人民間司法改革基金會備份。
